臺灣高等法院臺中分院刑事判決　　　　　　　　　　九十年度上訴字第一九二八號
　　上　訴　人　臺灣彰化地方法院檢察署檢察官
　　被　　　告　丙○○
　　選任辯護人　朱元宏
　　　　　　　　黃紫芝
右上訴人因被告遺棄案件，不服臺灣彰化地方法院九十年度訴字第三一六號中華民國
九十年八月二十一日第一審判決（起訴案號：臺灣彰化地方法院檢察署九十年度偵續
字第九號），提起上訴，本院判決如左：
    主      文
上訴駁回。
    理      由
一、公訴意旨略以：被告丙○○於民國八十九年二月四日二十三時，駕車至彰化縣田
    尾鄉帝爺廟前，搭載業已喝酒，且與其均有施用第一級毒品海洛因習慣胡孟煌一
    同外出，二人在美樂迪ＫＴＶ之停車場注射海洛因後，被告丙○○因發現胡孟煌
    已陷入昏迷，竟為脫免責任，於同年月五日二時許，明知於凌晨二時許胡孟煌位
    於彰化縣員林鎮○○里○○街一四七號住處一樓電梯旁應無人員出入，仍駕車將
    已陷於昏迷而無自救力之胡孟煌移往該處棄置，即逕行離去，致胡孟煌因嘔吐物
    吸入造成窒息未即時送醫以致死亡。嗣於八十九年二月五日三時四十分許，經鄰
    居乙○○發現，通知胡孟煌之妻丁○○，始知上情。因認被告涉犯刑法第二百九
    十三條第二項之遺棄無自救力之人致死罪嫌。
二、按犯罪事實應依證據認定之，無證據不得推定其犯罪事實，刑事訴訟法第一百五
    十四條定有明文。而刑事訴訟法上所謂認定犯罪事實之證據，係指足以認定被告
    確有犯罪行為之積極證據而言，該項證據自須適合於被告犯罪事實之認定，始得
    採為斷罪資料，最高法院二十九年上字第三一０五號著有判例。又認定犯罪事實
    所憑之證據，無論係直接證據或間接證據，其為訴訟上之證明，須於通常一般之
    人均不致有所懷疑，而得確信其為真實之程度者，始得據為有罪之認定，倘其證
    明尚未達到此一程度，而有合理之懷疑存在，復無其他調查途徑可尋，法院即應
    為無罪之判決，最高法院七十六年台上字第四九八六號判例足資參照。次按刑法
    第二百九十四條第一項遺棄罪，其構成要件首須對於無自救力之人，係指對於法
    令或契約享有扶助、養育或保護權利之人之謂，申言之，本罪之客體，必須為依
    法令或契約享有扶助、養育或保護之權利，且屬於無自救力之人者，始克相當。
    其次須依法令或契約應扶助、養育或保護，即本罪之犯罪主體，須為依法令或契
    約負有扶助、養育或保護義務之人為限。第三須遺棄之，或不為其生存所必要之
    扶助、養育或保護，此所稱之遺棄之，係指積極性之遺棄而言；而所謂不為其生
    存所必要之扶助、養育或保護，則係指消極之遺棄而言。是本罪之成立，以行為
    人對於無自救力之人，依法令或契約，應扶助、養育或保護而遺棄之，或不為其
    生存所必要之扶助、養育或保護為要件。其犯罪主體為依法令或契約對被遺棄者
    負有保護義務之人，犯罪客體為無維持其生存所必要能力之無自救力人，犯罪態
    樣則包括將被遺棄者移置他處之積極遺棄行為及對被遺棄者不為必要救助之消極
    遺棄行為。該罪屬於危險犯，亦不處罰過失行為，必行為人主觀上具有遺棄之危
    險故意，且其積極遺棄行為或消極遺棄行為，客觀上已致被遺棄者之生命發生危
    險，始足當之。另刑法第二百九十三條係指雖無扶助、養育、保護之義務，而遇
    無自救力之人故意遺棄之者而言（最高法院三十年上字第八一六號判例、八十七
    年度台上字第三八一五號判決、最高法院十七年十月十七日第一次刑庭會議決議
    參照）。
三、本件公訴人認被告涉犯上開罪嫌，無非係以（一）死者胡孟煌係於八十九年二月
    四日晚間約十一時三十分許，在田尾鄉帝爺廟前經被告駕車載離，前往永靖鄉「
    阿輝」處以一千元之代價購買毒品海洛因；且被告載死者胡孟煌前往美樂迪ＫＴ
    Ｖ停車場內休息，並在車內施打海洛因，嗣後被告辯稱不知死者胡孟煌當日有施
    用毒品，係屬匿飾之詞。（二）死者胡孟煌於被告車內施用毒品，未著外套，被
    告將死者胡孟煌載回其住處時，死者已呈昏迷不醒而無自救力之情狀，被告為令
    其下車，只好將死者原著之外套套於其身上，再將之拖至電梯口內側，致死者經
    鄰居發現時，業已進入真死狀態。（三）復有伍倫綜合醫院生化檢驗報告單、現
    場勘查圖各一紙、照片十九幀附卷可憑，且有勘驗筆錄、解剖鑑定書、相驗屍體
    證明書、驗斷書各一紙為證。綜合以上為其論據。
四、訊據被告丙○○矢口否認前揭遺棄犯行，辯稱：當晚在美樂迪停車場的時候，死
    者上伊之車，手中拿一支針筒，伊將該針筒丟掉，隨即載死者回員林住處；就載
    到該處有一個空地，死者說他想要睡覺，伊就帶死者到其住處門外樓梯，是伊扶
    死者下車，當時死者顯然喝醉，在那段時間內，死者沒有嘔吐，伊確曾將死者帶
    到樓梯旁，伊確實沒有遺棄等語。經查：
（一）被告先是向告訴人丁○○辯稱：伊自始未曾搭載胡孟煌外出；次於警訊中改稱
      ：「我想我很早以前就將他載回住處，為何他妻子會問我，所以我不承認（有
      載胡孟煌外出）」、「於八十九年二月四日晚間十一時十五分許，伊在彰化縣
      田尾鄉帝爺廟前遇到死者胡孟煌，當時胡孟煌喝醉酒，拜託我載他回家，我就
      載他到員林鎮○○街美樂迪ＫＴＶ停車場內休息，當時他在我車上施打海洛因
      ，後來就睡覺了，並把注射針筒丟棄在停車場旁（帶同警方前往取回證物），
      直至隔日凌晨二時許，我就載胡孟煌至他住處大樓前，要叫醒胡孟煌起來，結
      果都叫不醒他，我以為他酒醉不醒，後來就將他扶至他住的大樓電梯口，我就
      離去‧‧‧」、「（問：你於八十九年二月四日晚間十一時十五分許，在田尾
      鄉帝爺廟前載死者胡孟煌往員林住處時，在何處何人購買毒品？以多少錢購買
      ？）在永靖鄉○○路輔天宮旁以新台幣一千元整向綽號「阿輝」之男子購得海
      洛英一包。」（見警卷八十九年二月五日筆錄，警卷第一頁至第三頁）；再於
      偵查中稱：「他想躺在外面，我說裡面比較暖和，所以把他移到裡面，‧‧‧
      」、「八十九年二月四日二十三時許，他打電話給我，叫我從田尾載他回員林
      租屋處，‧‧‧」、「先載至永靖鄉○○路下車，後又載至員林美樂迪ＫＴＶ
      ，他說要下去，我就在車上等著睡著了，我沒有看到他注射海洛因，到我起來
      後送他回去已凌晨二點多了」（見八十九年度偵字第四０六一號卷第八、九頁
      ），「我並未見他吸毒，只見他一人走出來直接上我車，他表示：愛睏要回家
      了，載他之前他就已喝酒了，直到回到家時，發現他走路不平衡，我就扶他到
      電梯口，他就坐在那邊，然後我就走了。」、「（問：當時他（指死者胡孟煌
      ）穿著何衣物？）他穿一外套、鞋子掉一只，因下車時掉了一只，我就將那隻
      鞋撿過去，當時下車時他還會回應我的呼喚，衣著也很整齊，衣服紮在裹面」
      、「（問：警訊中為何表示他在你車上施打毒品？）我是說並未見他施打毒品
      。」「（為何警訊中表示載他回家時一直叫不醒他，現在表示他可以回應你？
      ）沒有，是警察自己寫的。」（見九十年度偵續字第九號卷第十七頁背面、十
      八頁）等語。被告於原審審理時則供稱：「在美樂迪停車場的時候，我叫他，
      他有答應，我告訴他這麼晚了，要回去，所以載他回去，就載到該處有一個空
      地，他說他想要睡覺，該處離他家樓梯只有一點點距離，所以將他帶到樓梯旁
      ，當時被害人均未吐。」（見原審卷九十年四月十日訊問筆錄，原審卷第二十
      五頁）、「當時胡孟煌自行下車後就坐在小花園，跟我說他要睡覺，過二、三
      分鐘後就聽到開門聲音，我就請他（指證人趙翊斌）幫我開門，我是把他的手
      環在我的肩膀上，另一隻手扶在他的腰上，當時他還有生息，只是沒有說話」
      （見原審卷九十年六月二十六日訊問筆錄，原審卷第七十六頁），顯然被告前
      後所供並不一致。
（二）死者胡孟煌係於八十九年二月四日晚間約十一時三十分許，在田尾鄉帝爺廟前
      經被告丙○○駕車載離之事實，為被告所承認，並經證人即目擊被告與死者胡
      孟煌一同離去之戊○○於警訊、偵查、原審審理暨本院調查時證述屬實；且被
      告將死者胡孟煌載往永靖鄉「阿輝」處以一千元之代價購買毒品海洛因之情，
      亦經被告於八十九年二月五日警訊時供述明確，且被告帶同警方前往該址查明
      綽號「阿輝」者即為許清輝在案，並於偵查中供陳：「當時太暗看不清楚，他
      只有跟我說向阿輝買的」等語（見偵八十九年度偵字第四０六一號卷第八頁）
      。而被告載同死者胡孟煌前往彰化縣員林鎮○○街美樂迪ＫＴＶ停車場內休息
      ，並在車內施打海洛因等事實，復經被告於警訊及偵查中供承甚明（見八十九
      年二月五日警訊卷、八十九年度相字第一二七號八十九年二月五日相驗卷訊問
      筆錄），並經被告帶領員警前往該處，並在該停車場旁取回注射針筒扣案。被
      告事後辯稱不知死者胡孟煌當日有施用毒品，純屬嗣後匿飾之詞，不足採信。
（三）被告將死者胡孟煌載回其住處時，業已昏迷不醒之事實，業據被告於警訊中供
      陳：「我就載胡孟煌至他住處大樓前，要叫醒胡孟煌起來，結果都叫不醒他‧
      ‧‧後來就將他扶至他住大樓電梯口，我就離去‧‧‧」等語，於偵查中供稱
      ：「因我以為他喝醉酒一下子就醒了」（見八十九年度相字第一二七號八十九
      年二月五日相驗卷訊問筆錄），而死者胡孟煌在鄰人乙○○於八十九年二月五
      日上午三時四十分許發現其倒臥電梯口時，「外套及內衣已扯至後頸部，外套
      左手袖未穿著，右腳穿著休閒鞋，左腳未穿鞋，左腳休閒鞋置於死者身體左側
      六十公分處。」、「我便通知死者住宅，至六樓才察覺胡孟煌已無呼吸氣息，
      無手脈搏，身體冰冷，呈死亡狀態，有尿失禁情形。」（見警卷第六頁反面）
      ，於原審審理時證述：「當時是初一早上（農曆過年）凌晨三點回家時看到有
      人躺在那裡，即上樓請三樓之李連亭、四樓己○○下來幫忙，本來不知是誰，
      後來知道是胡孟煌才上樓找他太太下樓，一起把胡孟煌接上去，‧‧‧當時他
      身上尚有一點體溫，但褲子是濕的，地上乾的，嘴上沒有異物，當時把他扶上
      樓時，以為是喝醉了，扶他時全身都軟軟的‧‧‧」；於本院調查時結證稱：
      「當時只有我一人看到胡孟煌，因他當時坐著時，頭是低低的，衣服後面有露
      出來，頭有被外套蓋住；當時地板沒有濕，但他穿的褲子有濕，周圍附近沒有
      嘔吐物，但胡孟煌的嘴巴、鼻子有一點點嘔吐物；當時胡孟煌已沒有什麼體溫
      ，我在第一眼看到他時，在叫二個鄰居扶他時，不知道他往生，直到到他家時
      ，才知道他已沒有呼吸」（見本院卷第九十六頁）等語。證人即住戶己○○於
      原審審理時證述稱：「‧‧‧當時胡孟煌是趴在膝蓋上，衣服是髒的，而且衣
      服向上撩起來，是被拖進來的，褲子是濕的，但地上沒有水，體溫很低，但沒
      有注意呼吸，直到六樓樓梯間時才注意到已經沒有呼吸‧‧‧」。證人即住戶
      李連亭於原審審理時證述：「當時胡孟煌之身體軟軟的，衣服沒異狀，嘴巴沒
      異狀‧‧‧」等情（見原審卷九十年五月八日及五月二十一日訊問筆錄）。又
      證人即為被告開大門之張瑞榮（亦為住戶）於原審審理時證稱：「當時我們（
      指張瑞榮與證人趙翊斌）在七樓，大約在凌晨一、二點的時候，趙翊斌要回去
      又按門鈴告訴我說樓下有人醉倒了」等語，證人趙翊斌證述：「當時有人把胡
      孟煌由腋下拖著進來，還沒到達門口，他來跟我說，要我幫他開門，時間大約
      是一點半到二點，後來我打電話到樓上請張瑞榮開門，然後我就騎機車回家，
      並沒有看到胡孟煌之情況」、「（當天是幾人扶著胡孟煌進到裡面？）只有一
      人，是由背後扶著胡孟煌，當時我最先看到時是有一人站著，有一人坐在地上
      ，站著的那人因聽到我的聲音就回頭看著我，然後請我幫他開門，坐著的那人
      背部是靠在小花圃，未特別注意到胡孟煌有何狀況。」等語。復依法務部法醫
      研究所解剖鑑定結果顯示：死者係因嘔吐物吸入造成之窒息（食道氣管內有嘔
      吐物，左右支氣管內可見嘔吐物吸入）；又依該所九十年七月十三日函所示：
      「嘔吐物吸入窒息前會有何反應，視死者當時狀況而定，本案死者死前合併使
      用嗎啡及酒類，其血液中酒精濃度已達重度酩酊狀態，故死者對嘔吐物吸入之
      反應可能極微弱，或無反應。死者經解剖在食道及氣管內部都發現有嘔吐物。
      窒息在三分鐘內經施行復甦術仍可救活，四到五分鐘時救活率下降，合併症發
      生率增加，八到九分鐘以上就無法有效復甦。因此窒息發生八至九分鐘後病人
      即會死亡，即腦死。死者在被扶往六樓發現死亡時，扶助者並無發現死者出現
      屍僵，因此推估死者死亡時間在發現前一至二小時內，即二月五日一至三時間
      。」等情，分別有法務部法醫研究所法醫所八九理字第六一０號暨九０理字第
      一二七八號函各一紙在卷可證（見八十九年度相字第一二七號卷第五十三頁至
      第五十九頁；原審卷第六十頁、六十一頁）。
（四）顯然死者係在彰化縣員林鎮○○街美樂迪ＫＴＶ停車場內於被告車內施用毒品
      ，距離死者租屋處彰化縣員林鎮○○街一四五號六樓甚近。死者死前合併使用
      嗎啡及酒類，其血液中酒精濃度已達重度酩酊狀態，故死者對嘔吐物吸入之反
      應可能極微弱，或無反應。窒息在三分鐘內經施行復甦術仍可救活，四到五分
      鐘時救活率下降，合併症發生率增加，八到九分鐘以上就無法有效復甦。因此
      窒息發生八至九分鐘後病人即會死亡，即腦死，已如前述。因此胡孟煌從窒息
      發生之後迄死亡之時間僅八、九分鐘，且因已達重度酩酊狀態，肢體之反應可
      能極微弱，或無反應。因此被告於警訊中供陳：「我就載胡孟煌至他住處大樓
      前，要叫醒胡孟煌起來，結果都叫不醒他‧‧‧」，當時應已發現胡孟煌應已
      無生息，再觀證人乙○○、己○○之描述，發現胡孟煌倒臥電梯口時，係「外
      套及內衣已扯至後頸部，外套左手袖未穿著，右腳穿著休閒鞋，左腳未穿鞋，
      左腳休閒鞋置於死者身體左側六十公分處。」、「當時胡孟煌是趴在膝蓋上，
      衣服是髒的，而且衣服向上撩起來」等情，當時係農曆過年期間，天氣甚冷，
      被告與死者誼屬朋友，送死者返家卻將之棄置電梯口自行離去，縱然認為忘記
      死者住何樓層，理應電詢親友問明，再親自送返家門或按電鈴通知告訴人丁○○，抑或為之整理好儀容，以免受寒，始符常情，詎被告均置之不理，逕自離
      去之舉止，實與情理不合。況死者褲子係濕的（呈尿失禁之情形），已據證人
      乙○○、己○○證述在卷，卻未在棄置之電梯口發現尿液之情，堪認該尿液係
      遺留在被告之自小貨車上。死者既已呈尿失禁之情，足見死者在被告車上應已
      死亡，因此被告當時在車上屢屢叫不醒胡孟煌，當已發現胡孟煌已死亡，否則
      依證人戊○○於偵查中證稱：死者當時在帝爺廟打公共電話找人，係為打麻將
      等語（見八十九年度偵字第四０六一號卷第十七頁），既然尚未打麻將，為何
      急著將死者送回租處，且被告當時為令其下車，只好將死者原著之外套套於其
      身上，再將之拖至電梯口內側，匆促間不及為死者穿著左手外套，並造成死者
      衣著向上扯至頸部，及所著休閒鞋左鞋因足跟拖行遇阻（如汽車門檻或樓梯門
      檻）而脫落之情形，連鞋子亦未幫胡孟煌穿上，足見其急於離開現場避嫌，進
      而在告訴人丁○○詢問之際否認有載過死者。從而被告辯稱下車時尚能與其對
      話，發現他走路不平衡，乃扶他至電梯口，當時死者衣著整齊云云，均屬卸責
      匿飾之詞，且與常理有違，殊不足採。
（五）綜上所述胡孟煌於被告之車上時即已死亡，致被告屢屢叫不醒胡孟煌，嗣後被
      告將胡孟煌拖至死者住處一樓之電梯口之際，胡孟煌既已死亡，則胡孟煌自非
      屬無自救力之人。揆諸上開說明，即與刑法第二百九十三條第二項之遺棄致死
      罪嫌之構成要件不合。此外，本院復查無其他積極證據足資證明被告於死者胡
      孟煌尚未死亡，而為無自救力之人時，涉有遺棄之犯行，即屬不能證明被告有
      上開之犯罪。至於被告是否另涉遺棄屍體罪嫌，因與本案非屬同一社會事實，
      自應由檢察官另行處理。
（六）伍倫綜合醫院生化檢驗報告單、現場勘查圖各一紙、照片十九幀、勘驗筆錄、
      解剖鑑定書、相驗屍體證明書、驗斷書各一紙，均僅係在查明死者胡孟煌之死
      因，惟與被告是否遺棄無自救力之人無關，上開證據自難為不利被告之證據。
      另被告辯稱不知死者胡孟煌當日有施用毒品，固屬匿飾之詞，但被告將死者胡
      孟煌放置於死者住處樓下電梯口時，胡孟煌業已死亡，被告之行為並不符合遺
      棄之構成要件，即與被告是否知悉死者施用毒品無直接之關連。另被告將胡孟
      煌載回其住處時，胡孟煌既已死亡，則胡孟煌並非僅係呈昏迷不醒而無自救力
      之人而已，尚難遽此科處被告遺棄罪刑，附此敘明。
五、原審以不能證明被告上開罪行，依法諭知無罪，核無不合，上訴人遽以一般人均
    應知悉施用毒品將使人陷於生命遭受危害之可能，被告一方面幫助死者施用毒品
    ，提昇被害人因施用毒品瘁死之風險，一方面於死者在其車上嘔吐，並發生尿失
    禁、呼吸困難等現象，並隨後陷於昏迷時，未將死者送醫，即將之棄置於被害人
    之住所樓下，其顯有遺棄之行為，而提起上訴，而其上訴意旨仍執陳詞指摘原判
    決不當，為無理由，應予駁回。
據上論結，應依刑事訴訟法第三百六十八條，判決如主文。
本案經檢察官甲○○到庭執行職務。
中      華      民      國　    九十一     年     十      月   二十三 　日
                                臺灣高等法院臺中分院刑事第三庭
                                      審判長法  官　陳　朱  貴
                                            法　官　廖　柏　基
                                            法　官  胡　忠　文
右正本證明與原本無異。
檢察官得上訴。
如不服本判決應於收受送達後十日內向本院提出上訴書狀，其未敘述上訴之理由者並
得於提起上訴後十日內向本院補提理由書（均須按他造當事人之人數附繕本）。
                                            書記官  林　世　傑
中華      民      國　    九十一     年     十      月   二十四 　日
                                                                        Ｒ
